最高法院民事判決　　　　　　九十六年度台上字第一六九八號
上　訴　人　甲○○
　　　　　　乙○○
共　　　同
訴訟代理人　李勝雄律師
被 上訴 人　丙○○
　　　　　　戊○○
　　　　　　丁○○
共　　　同
訴訟代理人　廖信憲律師
上列當事人間請求損害賠償事件，上訴人對於中華民國九十五年
十月十四日台灣高等法院第二審判決（九十五年度重上字第一一
○號），提起上訴，本院判決如下：
    主  文
原判決關於駁回上訴人就新台幣貳仟伍佰玖拾參萬柒仟零柒拾玖
元本息之上訴，暨該訴訟費用部分廢棄，發回台灣高等法院。
其他上訴駁回。
第三審訴訟費用，關於駁回其他上訴部分，由上訴人連帶負擔。
    理  由
本件被上訴人主張：坐落台北縣三重市○○○段同安厝小段六四
之三號，及自其分割而出之同小段六四之二八號二筆土地（下稱
系爭土地），前由伊等先父黃漢漳與其弟黃麒麟，共同向上訴人
及第一審共同被告林洲田買受，約定各取得應有部分二分之一。
因林洲田及上訴人乙○○未辦理更名登記（原名為林增男、林松
義），始未辦理所有權移轉登記，但黃漢漳仍受領該土地之交付
，占有使用其北半部如第一審判決附圖（下稱附圖）所示Ａ、Ｂ
部分。黃漢漳於民國五十七年五月四日去世後，即由伊等繼承，
並將之出租予訴外人施清輝使用收益。詎上訴人竟於九十二年三
月一日僱工拆除系爭土地上，由被上訴人戊○○所享有事實上處
分權之木造房屋（下稱系爭房屋），共同不法侵害戊○○之權益
，使戊○○受有新台幣（下同）六十萬元之損害。復於同年九月
十六日，故意以背於善良風俗之方法，並違背出賣人交付標的物
及應為擔保之義務，將系爭土地出賣、辦妥所有權移轉登記予訴
外人台北縣，再經其管理機關台北縣政府警察局交付所屬大同派
出所使用。使伊等因上訴人之給付不能而無從回復對該土地原來
之占有使用收益，受有相當於九十二年度該土地公告現值二分之
一，即二千五百九十三萬七千零七十九元之損害。爰依民法第一
百八十四條、第一百八十五條、第三百四十九條、第二百二十六
條之規定，求為命上訴人給付（賠償）被上訴人二千五百九十三
萬七千零七十九元；及連帶給付（賠償）戊○○六十萬元；暨均
自訴狀繕本送達翌日起加付法定遲延利息之判決（被上訴人丙○
○、丁○○請求上訴人連帶賠償六十萬元本息；及被上訴人請求
上訴人就二千五百九十三萬七千零七十九元本息之給付，負「連
帶」之責部分，業經第一審及原審分別判決丙○○、丁○○，及
被上訴人敗訴確定。至第一審判決共同被告林洲田給付該二千五
百九十三萬七千零七十九元本息部分，未據林洲田聲明不服，亦
已確定）。
上訴人則以：伊等與黃漢漳間就系爭土地並未訂定買賣契約，被
上訴人所提之「土地權利變更登記聲請書」（下稱聲請書）、「
收據」，核屬偽造，均非真正。縱有訂立買賣契約，亦因黃漢漳
不具自耕能力而無效，伊等自不負債務不履行之損害賠償責任。
苟系爭於三十八年間所訂之買賣契約尚屬有效，被上訴人之債權
或物權契約請求權，既均已罹於十五年之時效期間而消滅，其請
求伊等賠償損害，仍屬無理。再者，被上訴人戊○○係無權占有
系爭土地，地上之系爭房屋又為施清輝所有，戊○○告訴伊等毀
損部分，復經檢察官不起訴處分，戊○○請求伊等連帶賠償拆除
系爭房屋之損害，即無理由等語，資為抗辯。
原審以：上訴人及第一審共同被告林洲田為系爭土地（地目旱）
之原所有人（應有部分各三分之一），於九十二年九月十六日將
該土地出賣、辦妥所有權移轉登記予台北縣，現由台北縣政府警
察局管理使用。在系爭土地上搭建之系爭房屋，於九十二年三月
一日遭上訴人委任之訴外人林其瑩僱工拆除之事實，為兩造所不
爭，堪認為真實。被上訴人主張其被繼承人黃漢漳前向上訴人買
受系爭土地，所提出之「聲請書」，就買賣系爭土地之標示、發
生原因及時間、權利種類及範圍、證明文件、出賣人及買受人資
料之填載，既無一不備，並經蓋用買受人黃漢漳、黃麒麟，及出
賣人林增男（林洲田）、上訴人法定代理人「林黃查某」之印文
。其另提出之「收據」，又經上訴人、林洲田，及見證人林萬發
簽章，載明原賣渡書已遺失；及收取黃漢漳交付六四之三號土地
歷來繳稅款（戶稅田賦），暨該地補償費一萬三千五百元等旨。
參以系爭土地五十六年度上期地價稅繳納通知單，已列載黃漢漳
為管理人；而附圖所示Ａ、Ｂ部分土地，自六十六年底即由被上
訴人戊○○接續出租予訴外人施清輝，未見上訴人異議；及上訴
人於八十六年間訴請無權占用系爭土地之台北縣政府警察局三重
分局等拆屋還地時，未一併將同屬占用該土地之被上訴人列為被
告等情。被上訴人主張其被繼承人黃漢漳與上訴人於三十八年間
，就系爭土地訂有買賣契約書（賣渡證書），受領該土地之交付
占有，應屬信而有徵。上訴人辯稱該聲請書及收據係出於偽造而
非真正，或縱有買賣契約，仍因黃漢漳不具自耕能力而無效云云
，均無可取。因系爭土地嗣經上訴人（及林洲田）與台北縣依相
當於「徵收」之議價方式，以七千一百萬元成立買賣契約，已辦
妥所有權移轉登記，並交付台北縣政府警察局管理使用，足見上
訴人顯有不可歸責於己之事由，致給付不能之情事。被上訴人依
繼承、買賣之法律關係，及類推適用民法第二百二十五條之規定
（被上訴人原依同法第二百二十六條規定為請求，然此係法律涵
攝之錯誤，應依職權更正為適用民法第二百二十五條規定），請
求上訴人（與林洲田）按系爭土地九十二年度公告現值計算，賠
償二分之一即二千五百九十三萬七千零七十九元本息之損害，自
屬有理，應予准許。此一給付不能之損害賠償請求權，於九十二
年十月九日系爭土地移轉登記予台北縣所有時始發生，迄被上訴
人提起本件訴訟時止（九十三年一月十九日），尚未逾十五年之
請求權時效期間，上訴人以時效消滅為抗辯而拒絕給付，為無足
取。又坐落如附圖所示Ａ、Ｂ部分土地上之系爭房屋，原係訴外
人施清輝所有，經上訴人委任訴外人林其瑩僱工於九十二年三月
一日拆除，有兩造不爭執之訊問筆錄及委任書可稽。因施清輝嗣
已將其對該房屋之事實上處分權讓與戊○○，為施清輝所證實，
則上訴人委由林其瑩僱工予以拆除，已共同不法侵害戊○○之權
益。上訴人所提原審法院九十五年度上訴字第四二○號刑事判決
，係以上訴人無毀損故意而為無罪之諭知，既無拘束民事事件獨
立認定事實之效力，即不足作為對上訴人有利之憑據。是系爭房
屋之價值，經財團法人台灣經濟發展研究院鑑定結果，為六十五
萬三千三百五十九元。戊○○於該房屋遭拆除日起（九十二年三
月一日），未逾二年請求權時效期間內之九十三年一月十九日起
訴，請求上訴人連帶賠償六十萬元本息，亦屬正當，應予准許等
詞。因而維持第一審所為命上訴人（與林洲田）給付被上訴人二
千五百九十三萬七千零七十九元；及連帶賠償戊○○六十萬元暨
其利息部分之判決，駁回上訴人之上訴。
廢棄發回部分（即被上訴人請求上訴人給付二千五百九十三萬七
千零七十九元本息部分）：
按當事人所未聲明之利益，不得歸之於當事人；所未提出之事實
，亦不得斟酌之，乃民事訴訟法採不干涉主義及辯論主義之當然
結果。本件被上訴人係主張：上訴人前出賣系爭土地予其被繼承
人黃漢漳（及黃漢漳之弟黃麒麟），於三十八年間即交付如附圖
所示Ａ、Ｂ部分土地予黃漢漳，於黃漢漳死亡後，由其等繼承而
繼續占有使用收益。上訴人竟以背於善良風俗之方法，將系爭土
地出賣並移轉所有權登記予第三人「台北縣」，因該第三人已對
其等行使權利，致其等原來之「占有使用權益」無從回復，上訴
人除違反出賣人交付標的物及擔保義務外，更不法侵害其等對上
述土地之「使用收益權益」，使其等受有「給付不能」之損害，
自得依民法第三百四十九條（權利瑕疵擔保）、第二百二十六條
等規定，請求上訴人賠償損害等語（一審卷第一宗八、九頁；二
○五頁、二○八頁）。似見被上訴人係主張其依買賣及繼承之法
律關係，原對系爭土地內如附圖所示Ａ、Ｂ部分所享有之「占有
使用收益權」，因上訴人嗣將系爭土地出賣予台北縣，致遭排除
受有無從回復之損害，爰請求損害賠償。而非請求上訴人賠償其
因不能移轉系爭土地所有權所受之損害，更非依民法第二百二十
五條第二項規定，請求上訴人讓與其對台北縣所受領之買賣價金
（賠償物）。果爾，原審遽認被上訴人依民法第二百二十六條規
定之請求，係屬法律涵攝之錯誤，逕以職權更正為類推適用第二
百二十五條之規定，命上訴人按系爭土地九十二年度公告現值計
算金額之二分之一，「賠償」被上訴人之「損害」，而為上訴人
不利之判決，已不無認作主張之違法。其次，政府徵收土地給與
債務人之補償地價，性質上非屬侵權行為之賠償金，而係債務人
於其所負債務陷於給付不能時所發生之一種代替利益，此項補償
地價給付請求權，債權人固得類推適用民法第二百二十五條第二
項之規定，請求債務人讓與（本院八十年台上字第二五○四號判
例參照）。然民法第二百二十五條第二項規定之代償請求權，既
係於債務人給付不能時，債權人得向債務人請求交付其所受領之
賠償物，即應以債務人有「給付義務」為前提，始可能因給付不
能而發生該代償請求權。準此，如原來之債權已罹於消滅時效期
間，債務人本得因拒絕給付而無給付義務，自不可能再有給付不
能，而發生代償請求權及其時效期間從新起算之情事。否則即與
時效制度，原期確保交易安全，維護社會秩序之目的有違。故債
權人之請求權如已罹於消滅時效期間，經債務人為拒絕給付之抗
辯，債務人即無給付義務，顯不可能再發生因其給付不能，而由
債權人行使代償請求權之餘地。本件倘如原審所謂：系爭土地因
台北縣以相當於「徵收」之議價方式購買，致給付不能，被上訴
人得類推適用民法第二百二十五條之規定為請求云云，依上說明
，被上訴人仍僅得依同條第二項（代償請求權）規定，請求上訴
人讓與其對台北縣之買賣價金請求權或交付其自台北縣所受領之
價金，而非逕行請求上訴人「賠償損害」。況上訴人一再辯稱：
系爭買賣契約於三十八年間訂定，迄今已逾五十五年，被上訴人
依該契約所主張之債權或物權契約之請求權，均已逾民法第一百
二十五條規定之時效期間而消滅等語（同上卷一一○頁；原審卷
四一頁、四二頁、一○五頁反面），倘非子虛，即見上訴人已無
給付義務。被上訴人是否仍得對上訴人行使民法第二百二十五條
第二項所定之代償請求權？殊非無疑。原審未遑詳予調查審究，
竟以被上訴人因上訴人給付不能之「損害賠償請求權」，於九十
二年十月九日系爭土地移轉登記予台北縣所有時始發生，迄被上
訴人起訴請求時止，尚未逾十五年之請求權時效期間，而為上訴
人敗訴之判決，於法亦難謂合。上訴論旨，指摘原判決此部分為
不當，求予廢棄，非無理由。
駁回上訴部分（即被上訴人戊○○請求上訴人連帶賠償拆除系爭
房屋之損害六十萬元本息部分）：
原審依調查證據為辯論之結果，認定被上訴人戊○○已自原所有
權人即訴外人施清輝受讓系爭房屋之事實上處分權，該房屋遭上
訴人委任訴外人林其瑩僱工拆除，共同不法侵害戊○○之權益，
使戊○○受有該房屋毀損時尚存價值六十萬元本息之損害。戊○
○依侵權行為法律關係，於未罹於消滅時效期間內，請求上訴人
連帶賠償該損害，自屬有理。因而維持第一審所為戊○○勝訴之
判決，駁回上訴人之上訴，經核於法洵無違誤。上訴意旨，徒就
原審認定事實、取捨證據之職權行使，指摘原判決此部分為不當
，聲明廢棄，非有理由。
據上論結，本件上訴為一部有理由，一部無理由。依民事訴訟法
第四百七十七條第一項、第四百七十八條第二項、第四百八十一
條、第四百四十九條第一項、第八十五條第二項，判決如主文。
中　　華　　民　　國　九十六　年　　八  　月 　 二    日
                      最高法院民事第四庭
                          審判長法官  蘇　茂　秋
                                法官  陳　碧　玉
                                法官  王　仁　貴
                                法官  劉　靜　嫻
                                法官  袁　靜　文
      本件正本證明與原本無異
                                      書  記  官
中　　華　　民　　國　九十六　年　　八　　月　 十四   日
                                                      Ｍ
